【裁判字號】    88,上更(一),419
【裁判日期】    891128
【裁判案由】    損害賠償
【裁判全文】
臺灣高等法院民事判決            八十八年度上更(一)字第四一九號
    上  訴  人  丙○○
    訴訟代理人  薛柏三律師
    被  上訴人  乙○○        .
                甲○○                  住台北市○○區○○路二段三○四號
    共      同
    訴訟代理人  曲麗華律師
右當事人間請求損害賠償事件，上訴人對於中華民國八十七年一月二十六日臺灣新竹
地方法院八十六年度訴字第三六二號第一審判決提起上訴，並為訴之變更，經最高法
院發回更審，本院判決如左：
    主      文
變更之訴及假執行之聲請均駁回。
第二審及發回前第三審訴訟費用由上訴人負擔。
    事      實
甲、上訴人方面：
一、聲明：
  (一)原判決廢棄。
  (二)被上訴人應連帶給付上訴人新台幣（以下同）五百九十二萬八千七百五十元。
  (三)願供擔保請准宣告假執行。
二、陳述：除與原判決記載相同者，茲引用之外，補稱：
  (一)重測前坐落苗栗縣竹南鎮○○○段山寮小段一二三地號土地，原為訴外人鄭珠麟
    等十人所共有，六十八年間訴外人鄭萬金等五人提供其應有部分與被上訴人合建
    房屋。六十八年先分割成營盤邊段山寮小段一二三、一二三之二至三七等三十七
    筆地號，七十年辦理重測成為龍鳳段一八四、一八四之一、一八五、一八五之一
    、一八六、一八七、一八八、一八九、一九○、一九一、一九二、一九三、一九
    四、一九五、一九六、一九七、一九八、一九九、二○○、二○一、二○二、二
    ○三、二○四、二一九、二二○、二二二、二二三、二二四、二二五、二二六、
    二二七、二二八、二二八之一、二二八之二、二二八之三、二二八之四地號，七
    十一年十一月十五日一八六地號分割成一八六、一八六之一、一八六之二、一八
    六之三等地號，七十七年七月十五日一八六之二再分割成一八六之二、一八六之
    四地號，以上全部分割成四十筆土地，總面積四八六七平方公尺。其中除一八四
    之一、一八五之一、二二八、一八六、一八六之一、一八六之二、一八六之三、
    一八六之四地號外，其餘三十二筆均興建房屋，面積合計三二一○平方公尺，一
    八四、一八四之一、一八五之一、二二八地號為圓環用地，面積合計八十四平方
    公尺，以上三十五筆合建房屋所使用之土地面積合計三二九四平方公尺。剩餘部
    分一五七三平方公尺原地主維持共有，建地部分一八六、一八六之一、一八六之
    三地號，面積合計四五六平方公尺，道路地部分一八六之二、一八六之四地號，
    面積合計為一一一七平方公尺。參加合建房屋地主鄭萬金應有部分為六十分之四
    、鄭榮發一二○分之二三、鄭榮和一二○分之二三、鄭茂荺三百分之三、鄭青松
    一二○分之二六，合計應有部分面積為三二九三‧二平方公尺，故參加合建房屋
    地主五人已無土地存在。六十八年土地未分割前上訴人應有部分為一二○分之七
    ，面積為二八三‧九○八平方公尺，剩餘部分原地主維持共有土地面積為一五七
    三平方公尺，上訴人應有部分為一二○分之七，現有土地面積為九一‧七五八平
    方公尺，故短少土地一九二‧一五平方公尺即四六．五坪。依本件契約第三條約
    定，被上訴人負有將上開土地內原由上訴人耕作使用之範圍，即一八六及一八六
    之一地號土地範圍內分割產權為單業完畢。被上訴人未依債務本旨為給付，現一
    八六及一八六之一地號土地，面積分別為四○八及二十平方公尺，仍登記為鄭萬
    金等十數人所共有，被上訴人應給付二八三‧九○八平方公尺，惟僅給付九一‧
    七五八平方公尺，給付數量不足，屬不完全給付，且不能補正，自應賠償上訴人
    損害。
  (二)被上訴人於六十九年間出售與地主合建之房屋，依委託監建房屋合約書所載建坪
    四三．○四坪，買賣總價新台幣（下同）一百三十萬元，每建坪為三萬零二百零
    四元，扣除建材費、利潤，土地部分每坪依七十一年之市價計算，亦值二萬三千
    多元，合計上訴人所有二八三．九○八平方公尺土地，市價值二百萬元以上。上
    訴人如請求違約金五十萬元，為土地總值百分之二十五，應屬懲罰性違約金，上
    訴人除可請求違約金外，亦應可請求土地短少之損害賠償。上訴人與被上訴人乙
    ○○，簽立附條件契約之目的，係希望單獨取得土地所有權，而非在於五十萬元
    之賠償金。且契約明訂不得請求返還，即證明尚有主債務待履行，故上訴人所沒
    收之五十萬元，為懲罰性違約金，而非賠償額預定性違約金，上訴人仍得請求損
    害賠償。再依不動產估價方法，估算上訴人原有應有部分面積二八三．九○八平
    方公尺，亦值一百一十六萬八千三百四十八元以上，故上訴人不可能同意以五十
    萬元，作為債務不履行之賠償。又若以契約書內記載「協助」，即可認被上訴人
    不負賠償之責，顯然不公且違誠信原則。上訴人土地短少四六．五坪，而被上訴
    人卻獲得五棟房屋，豈能謂與被上訴人無涉。
  (三)系爭龍鳳段一八六地號土地為上訴人與訴外人鄭嘉銘分管使用之田地，訴外人即
    共有人之一鄭青松，將一八六地號土地上登記其應有部分退還上訴人，上訴人將
    所沒收之五十萬元退還十萬元與鄭青松，與買賣無關。系爭龍鳳段一八六等地號
    土地，與鄰近龍鳳段一五○、一五一地號土地（已合併於一四八地號）距離不遠
    ，該二筆地號土地，曾於八十四年二月七日以每坪單價為十二萬七千五百元出售
    ，而一八六及一四八地號土地，於上訴人起訴時八十六年之公告現值，均為每平
    方公尺一萬二千元，上訴人以一四八地號土地計算賠償標準，應屬合理。茲依民
    法第二百十六條第一項、第二百十三條、第二百十五條之規定，請求以起訴時損
    害發生地之市價為計算標準，上訴人短少四六．五坪，市價為五百九十二萬八千
    七百五十元。至苗栗縣竹南鎮○○○段山寮小段一二五地號於六十六年八月十五
    日逕為分成一二五、一二五之一、一二五之二、一二五之三、一二五之四地號，
    即重測後龍鳳段一七六、一七七、一六八、一八○、一八一地號，並已為共有人
    連同其他地號土地訴請分割，與本件系爭一八六、一八六之一地號土地無關。
三、證據：除援用第一審所提證據外，補提：一八六、一四八地號之地價證明書四紙
    、台灣新竹地方法院八十五年度重訴字第二○八號民事判決及裁定、八十三年度
    訴字第三五七號、八十七年度訴更字第四號民事判決、本院八十八年度重上字第
    四七九號、八十八年度上字第九五號民事判決、八十五年度上字第一六四號民事
    判決及裁定、最高法院八十六年度台上字第一八七三號民事裁定、民事上訴狀、
    地籍圖、台灣省苗栗縣土地登記簿、地籍圖謄本、土地登記謄本各乙份、附表三
    份、附圖二份。
乙、被上訴人部分：
一、聲明：
  (一)上訴駁回。
  (二)如受不利判決，願供擔保免為假執行。
二、陳述：除與原判決記載相同者，茲引用之外，補稱：
  (一)姑不論被上訴人甲○○於原審即陳明其合夥之證詞為筆誤，且核諸被上訴人於鈞
    院八十三年上字第一二○○號案中陳述，及被上訴人共同以監造人名義出售房屋
    ，皆無從認定被上訴人間如何出資及共同事業為何，難為認被上訴人間有合夥關
    係存在。且上訴人於台灣新竹地方法院八十三年訴字第二一四號案對被上訴人乙
    ○○起訴，起訴狀自承出資與地主合建者乃被上訴人乙○○一人，亦可證明被上
    訴人甲○○就該合建與被上訴人乙○○並無合夥關係存在。縱認定被上訴人間有
    合夥關係，被上訴人甲○○就該附條件契約依法亦無連帶賠償之理。
  (二)本件附條件契約簽訂時，上訴人明知被上訴人乙○○非土地所有人，其義務僅係
    協助辨理共有物分割，非被上訴人乙○○本身負共有物分割義務。故被上訴人乙
    ○○雖無土地存在，但就其依附條件契約應負擔協助分割之義務而言，並無給付
    不能。況上訴人於鈞院八十三年上字第一二○○號案中亦稱：土地係地主所有，
    只有地主有權移轉土地，與建商無涉，因此應可認為附條件契約之當事人為地主
    ，而非建商。上訴人無法單獨取得土地所有權，在於地主，而不在於建商，土地
    屬於地主所有，完全與建商無涉等語。則被上訴人並不負有移轉土地所有權之義
    務，縱無土地，亦非給付不能。
  (三)被上訴人乙○○非土地所有權人，若謂其無土地即為給付不能，則此給付不能於
    簽約時即已存在，依民法第二百四十六條第一項規定，該契約無效，上訴人如何
    執無效契約對上訴人主張權利，且上訴人土地減少之面積，乃其依契約第二條移
    轉予被上訴人乙○○或其指定名義人之面積，該面積既然係上訴人依契約而減少
    ，自不能以面積減少請求被上訴人乙○○損害賠償。且上訴人未證明其依契約應
    取得之管理耕作使用之土地面積，被上訴人否認上訴人耕作使用範圍為系爭一八
    六、一八六之一地號全部，證人郭次勇就上訴人分管使用之面積陳述與上訴人所
    言互異，不足證明上訴人所言為實，且依上訴人主張與其兄共同分管使用之面積
    為四二八平方公尺，則上訴人實際分管之部分應為二分之一即二一四平方公尺，
    上訴人卻以其原先登記應有部分面積二八三．九○八平方公尺作為請求損害依據
    ，亦有未合。依契約第三條，被上訴人乙○○之義務只是協助辦理分割事宜，至
    於上訴人和地主間各分得多少地是地主和上訴人之間之事，被上訴人並沒有擔保
    上訴人應分得土地多寡。
  (四)七十一年間系爭土地之公告現值每平方公尺為一千五百元，一五三‧七二平方公
    尺之價值不過二十三萬餘元，故七十一年附條件契約所約定之五十萬元，為公告
    現值之二倍，乃損害賠償總額之預定，上訴人既依約沒收五十萬元，自不能另再
    請求賠償。且第三人鄭青松將其面積三八．四三平方公尺之土地移轉上訴人時，
    上訴人給付鄭青松十萬元，據此核算每平方公尺之價格為二千六百元，約為訂約
    時土地公告現值之一點七倍。上訴人主張短少之土地面積，未將龍鳳段二二八號
    計算在內已有不當，且其有關土地價值之計算，上訴人以鄰地一五○、一五一地
    號土地之買賣契約為憑，亦不足採。蓋該一五○、一五一地號之土地，地目為「
    建」，且買賣契約內並附有其他條件，系爭土地之地目則為「田」及「道」，無
    從相提並論。上訴人自始即以給付不能為依據，請求損害賠償，上訴後於本院前
    審仍一再主張給付不能，從未明示其請求之法律關係有所變更。上訴人所謂之不
    完全給付，乃用以主張其沒收保證金後，仍得依民法第二百五十條第二項但書之
    規定請求損害賠償之緣由。上訴人於本院改稱其依不完全給付請求損害賠償，係
    變更其起訴主張，被上訴人不予同意。
三、證據：援用第一審所提證據為證。
丙、本院依職權向臺灣新竹地方法院調閱八十三年度訴字第二一四號卷及尾卷、本院
    八十三年度上字第一二○○號卷、最高法院八十六年度台上字第三一○號卷；向
    臺灣新竹地方法院檢察署調閱臺灣新竹地方法院八十二年度自字第十號卷、八十
    二年度自更字第二號卷、本院八十二年度抗字第二二一號卷、八十二年度上易字
    第六八一三號卷、臺灣新竹地方法院檢察署八十三年度執他字第四一三號卷。
    理      由
一、按訴之變更、追加或提起反訴，非經他造同意，不得為之。為民事訴訟法第四百
    四十六條所明定。本件上訴人於原審主張依民法第二百二十六條給付不能之法律
    關係請求被上訴人連帶賠償，嗣於本院前審時主張依不完全給付之法律關係請求
    被上訴人連帶賠償（見本院上字卷第五○頁反面、五一頁），為訴之變更，被上
    訴人雖未明白表示同意，惟其已就變更之訴為本案言詞辯論，且又未為不同意之
    表示，自以同意論，合先敘明。
二、本件上訴人起訴主張：坐落苗栗縣竹南鎮○○○段山寮小段一二三地號土地（嗣
    於民國七十年間重測，並分割改編為龍鳳段一八六地號等四十筆土地），原為伊
    與訴外人鄭萬金等十人共有。六十八年間，共有人鄭萬金、鄭榮發、鄭榮和、鄭
    渭川、鄭青松提供上開土地應有部分與被上訴人合建房屋。被上訴人乙○○為辦
    理房屋基地應有部分產權移轉，乃於七十一年二月十八日與伊簽訂附條件契約，
    約定乙○○提供保證金五十萬元交付伊保管，期限為二年六個月，伊應將乙○○
    已建築完成之三十六棟房屋基地產權應有部分，全部移轉登記與乙○○或乙○○
    所指定之名義人。乙○○則應負責於上開期限內，協助將重測前竹南鎮○○○段
    山寮小段一二三、一二五地號，原由伊管理耕作使用之範圍內土地，辦理共有物
    分割，使伊單獨取得所有權，如逾期限，乙○○願將前開保證金作為伊之損害賠
    償金，不得請求返還。詎上揭期限屆滿後，伊應有之土地應有部分面積實際仍短
    少一九二．一五平方公尺即四六．五坪，此係可歸責於乙○○，伊得依不完全給
    付之規定請求損害賠償。被上訴人乙○○、甲○○為合夥關係，二人應連帶負損
    害賠償責任，系爭土地市價每坪十二萬七千五百元，伊短少四六．五坪，被上訴
    人應連帶賠償伊五百九十二萬八千七百五十元等情，爰求為判決命被上訴人連帶
    如數給付。
三、被上訴人則以：被上訴人甲○○並非附條件契約之當事人，不受該契約拘束。且
    被上訴人間非屬合夥關係，附條件契約為被上訴人乙○○以個人名義所為，被上
    訴人甲○○於原審已陳明其合夥之證詞為筆誤，被上訴人於另案之證詞及委託監
    建房屋合約書均無從認定被上訴人間為合夥，又被上訴人乙○○依附條件契約，
    僅有協助上訴人辦理土地分割手續之義務，並不負土地所有權移轉義務。況乙○
    ○亦已提供五十萬元保證金，作為逾期無法履行協助上訴人辦理土地分割手續義
    務之損害賠償。縱認乙○○負有土地所有權移轉義務，惟該五十萬元保證金，係
    作為違約所生損害賠償之總額，上訴人已沒收該保證金，自不得再主張另有其他
    損害應由乙○○賠償，且上訴人未舉證證明其依契約應取得之管理耕作使用土地
    面積為何，被上訴人否認耕作使用範圍為一八六、一八六之一地號全部，且依上
    訴人主張與其兄共同分管使用之面積為四二八平方公尺，則上訴人實際分管之部
    分應為二分之一即二一四平方公尺，上訴人卻以其原先登記應有部分面積二八三
    ．九○八平方公尺作為請求損害之依據，亦有未合等語，資為抗辯。
四、上訴人依不完全給付之法律關係請求被上訴人連帶賠償五百九十二萬八千七百五
    十元，無非係以：坐落苗栗縣竹南鎮○○○段山寮小段一二三地號土地（七十年
    間重測分割改編為龍鳳段一八六地號等四十筆土地）原為上訴人與訴外人鄭萬金
    等十人共有，六十八年間，共有人鄭萬金、鄭榮發、鄭榮和、鄭渭川、鄭青松提
    供上開土地應有部分與被上訴人合建房屋。嗣被上訴人乙○○為辦理基地應有部
    分產權移轉，於七十一年二月十八日與上訴人簽訂附條件契約，約定乙○○提供
    保證金五十萬元交付上訴人保管，期限為二年六個月，乙○○應於上開期限內，
    協助將重測前竹南鎮○○○段山寮小段一二三、一二五地號，原由上訴人管理耕
    作使用範圍內土地，辦理共有物分割，使上訴人單獨取得所有權，如逾期限，願
    將前開保證金作為損害賠償金，不得請求返還。詎上揭期限屆滿後，伊應有之土
    地應有部分面積實際短少一九二．一五平方公尺即四六．五坪，系爭土地市價每
    坪十二萬七千五百元，合計五百九十二萬八千七百五十元，上訴人間為合夥關係
    ，應負不完全給付之連帶賠償責任等語，為其論據，並提出土地登記簿謄本、附
    條件契約書、地籍圖謄本、附表、附圖為證（見原審卷第七至八三頁、本院上更
    (一)卷第一○一至一○七頁、二○六至二三七頁），被上訴人就上開合建及訂立附
    條件契約之事實固不爭執，惟否認被上訴人間有合夥關係及被上訴人乙○○負有
    土地所有權移轉義務，並以前揭情詞抗辯。經查：
  (一)依上訴人與被上訴人乙○○於七十一年二月十八日訂立之附條件契約所載：「立
    契約書人丙○○（以下簡稱甲方）仝立契約書人乙○○（以下簡稱乙方）為雙方
    辦理建築房屋基地持分產權移轉事宜，茲將契約條項均列如左：壹、今乙方願提
    供保證金新台幣伍拾萬元正，本日交付甲方親手領訖（不另立收據）暫為保管，
    期限為貳年陸個月（即自民國七十一年二月十八日起至七十三年八月十八日止）
    ，第一商業銀行竹南分行第一七八六八○號支票，面額新台幣伍拾萬元正，收訖
    （帳號一九三六號）。貳、甲方應將乙方現已建築完成之龍山新村計參拾陸棟房
    屋基地產權甲方持分全部移轉登記給乙方或乙方指定名義人，甲方絕無異議。參
    、乙方應負責於前第一項規定期限內，協助辦理竹南鎮○○○段山寮小段一二三
    、一二五地號重測前（現甲方管理耕作使用範圍內）辦理共有物分割產權為單業
    完竣，如逾期乙方願將保證金作為甲方之損害賠償金，不得請求返還，乙方絕無
    異議。．．．」等語（見本院上更(一)卷第四七頁），由上約定可知，被上訴人為
    建商，與訴外人鄭萬金等五人即地主，於上開土地上合建房屋，上訴人為土地共
    有人之一，雖未參與合建契約，然為使建商興建之房屋取得土地所有權，故與被
    上訴人乙○○訂立附條件契約，同意將基地移轉登記予被上訴人乙○○或其指定
    之人，但約定乙○○須於二年六個月內，協助上訴人將其與他共有人共有之重測
    前系爭一二三、一二五地號土地由上訴人管理耕作使用之範圍分割為上訴人單獨
    所有，如逾期，被上訴人乙○○願將上開五十萬元保證金作為上訴人之損害賠償
    乙節，堪予認定。
  (二)次按解釋意思表示，應探求當事人之真意，不得拘泥於所用之辭句。為民法第九
    十八條所明訂。而解釋當事人所立書據之真意，以當時之事實及其他一切證據資
    料為其判斷之標準，不能拘泥字面或截取書據中之一二語，任意推解致失真意。
    而真意何在，又應以過去事實及其他一切證據資料為斷定之標準，不能拘泥文字
    致失真意（最高法院十九年上字第二八號、三九年台上字第一○五三號判例參照
    ）。質之證人即上開附條件契約之見證人郭次勇證稱：上訴人是伊大舅子，伊是
    七十一年二月十八日合約書之見證人，．．．當時是約定建商應於二年半內把上
    訴人當時在耕作的範圍的土地分割出來，由上訴人單獨取得所有權。否則，五十
    萬元保證金就要由上訴人沒收．．．訂約當時上訴人管理耕作使用的範圍包含住
    處及耕作的範圍將近兩分地左右，大約六百坪，當時契約約定要把上訴人耕作和
    住的地方辦理分割給上訴人（見本院上更(一)卷第三六四、三六五頁）等語，不惟
    與上訴人主張其原有應有部分面積二八三．九○八平方公尺（即重測後系爭土地
    總面積四八六七平方公尺，上訴人之應有部分一二○分之七，4867÷120×7＝
    283.908 ）（見本院上更(一)卷第一四八頁），僅約八五．八八二二坪（283.908
    ×0.3025＝85.8822），面積相差近七、八倍之遠，況查，依上開附條件契約第
    三條之約定，被上訴人乙○○應負責於七十三年八月十八日期限屆至前，協助上
    訴人辦理系爭一二三、一二五地號重測前，於訂約之七十一年二月十八日當時由
    上訴人管理耕作使用範圍內之土地，辦理共有物分割為上訴人單獨所有，倘認上
    開約定被上訴人乙○○之給付義務，係就上訴人當時管理耕作使用範圍內約六百
    坪之土地，移轉登記予上訴人，然被上訴人乙○○僅為建商，並非系爭土地之共
    有人，此為上訴人訂約時所明知，參以其係為使合建之房屋取得基地之所有權，
    而與上訴人訂立上開約定，衡情自無可能約定移轉登記高出上訴人應有部分比例
    計算之土地面積達七、八倍之多之土地予上訴人，再徵之上開附條件契約第三條
    約定，被上訴人乙○○「負責於．．．期限內協助辦理．．．共有物分割產權為
    單業完竣」等語，前後對照以觀，顯非約定被上訴人乙○○就上訴人當時管理耕
    作使用範圍約六百坪土地，有分割並移轉登記予上訴人之義務，即被上訴人乙○
    ○依債務本旨之給付義務，非移轉登記予上訴人當時管理耕作使用範圍之土地本
    身，而僅為協助上訴人就其耕作管理使用範圍內土地辦理分割為單獨所有，一切
    有關分割及移轉登記程序所必須具備之手續等，殆無疑義。
  (三)其次，上訴人雖主張上開附條件契約第三條係約定被上訴人乙○○應於前開期限
    屆滿前，使上訴人取得與原應有部分比例計算面積相同之土地單獨所有權等語，
    然為被上訴人所否認。經查，本件合建之土地僅為重測前之系爭一二三地號土地
    ，未含系爭一二五地號土地在內，業據上訴人自承在卷（見本院上更(一)卷第一三
    六頁），遑論此與上開附條件契約第三條約定之上訴人管理耕作使用範圍內土地
    為重測前系爭一二三、一二五地號之內容，已不盡相同；而訂約當時上訴人所管
    理耕作使用範圍內之土地面積是否即與上訴人之應有部分比例計算所得之面積相
    同，亦未可知，雖上訴人主張上訴人分管使用之部分即分割後之系爭一八六、一
    八六之一地號土地，面積四二八平方公尺（即一二九．四七坪，428×0.3025＝
    129.47）（見本院上更(一)卷第一五○頁），然並未舉證以實其說，復與證人郭次
    勇所證述上訴人管理耕作使用之範圍約六百坪等語，相去甚遠；亦與上訴人主張
    之應有部分比例計算所得面積大相逕庭，已如前述，顯見上訴人既主張上開約定
    ，係指被上訴人乙○○應使上訴人取得與原應有部分比例計算面積相同之土地，
    二八三．九○八平方公尺（見本院上更(一)卷第一四八頁），又主張分割後之系爭
    一八六及一八六之一地號土地，面積四二八平方公尺為其分管使用之部分（見本
    院上更(一)卷第一五○頁），顯係前後矛盾，尚嫌無據，委無足取。
  (四)綜上，本件附條件契約開宗明義即載明其目的係使上訴人與被上訴人乙○○辦理
    合建房屋取得基地所有權之移轉事宜所為規定（見本院上更(一)卷第四七頁），及
    對照契約條款第一至三條之真意觀之，上訴人同意合建房屋之基地所有權予被上
    訴人乙○○或其指定之人，而乙○○之給付義務，因其並非系爭合建土地之共有
    人，僅為建商，是其義務顯非移轉登記予上訴人當時管理耕作使用範圍之土地本
    身，亦非使上訴人取得與系爭土地原應有部分比例計算面積相同之土地，而僅係
    協助上訴人就訂約時其耕作管理使用範圍內土地辦理分割為上訴人單獨所有，應
    僅係約定關於分割及移轉登記一切有關事項，於上開期限內予以協助而已，即被
    上訴人乙○○之給付義務為於期限內協助辦理上訴人共有物分割產權為單獨所有
    權本身，此觀之證人即合建地主之一鄭青松於本院八十三年度上字第一二○○號
    民事事件證稱：．．．上訴人向建築商拿了五十萬元，建築商再向我們地主拿五
    十萬元，其中十萬元，是我的分額，上訴人說一八六地號土地是他的，要我過戶
    給他，我就過戶給他（即為一二○分之二六），他就還我十萬元．．．等語，並
    有鄭青松之收據在前開案卷可證，業據本院依職權調閱本院八十三年度上字第一
    二○○號卷查明無訛（見該卷第一五九、二五○頁反面），核與上訴人自承其將
    沒收之五十萬元退還十萬元予鄭青松，．．．鄭青松已返還部分土地等語（見本
    院上更(一)卷第一六○、一五五頁）相互一致，益足證明上訴人分割取得所有權之
    土地究竟若干，應由上訴人與其餘地主磋商協議，而被上訴人乙○○依約僅負於
    期限內協助其將系爭土地辦理共有物分割為上訴人單獨所有之事宜，即符合依債
    務本旨所為之給付，應堪認定。
  (五)上訴人復主張上開契約第三條規定之被上訴人乙○○如逾期，願將保證金五十萬
    元作為上訴人之損害賠償金，為懲罰性違約金，依民法第二百五十條第二項之規
    定，上訴人得依不完全給付之法律關係請求上訴人乙○○賠償面積短少部分四六
    ．五坪，依市價每坪十二萬七千五百元計算，合計五百九十二萬八千七百五十元
    等語，惟為被上訴人所否認，並以上開約定為損害賠償總額預定性之違約金等語
    抗辯。經查：
  (1)按當事人得約定債務人於債務不履行時，應支付違約金。違約金，除當事人另有
    訂定外，視為因不履行而生損害之賠償總額。但約定如債務人不於適當時期，或
    不依適當方法履行債務時，即須支付違約金者，債權人於債務不履行時，除違約
    金外，並得請求履行或不履行之賠償。修正前民法第二百五十條第一項、第二項
    分別定有明文。是當事人約定債務人為不完全給付時，應支付違約金，如係以違
    約金為債務不履行所生損害之賠償總額，經當事人於損害發生前預先約定者，為
    賠償額預定性之違約金，則於債務人有不完全給付之情事發生時，債權人毋庸舉
    證證明其所受損害係因不完全給付所致及損害額之多寡，即得按約定之違約金請
    求，然債權人亦不得證明實際所受損害多於違約金額，請求按所受損害賠償。
  (2)本件被上訴人乙○○依附條件契約第三條規定之給付義務，既僅係協助上訴人就
    訂約時其耕作管理使用範圍內土地辦理分割為上訴人單獨所有，應僅係於期限內
    「協助」辦理上訴人管理耕作使用之範圍內土地取得單獨所有權而已，即被上訴
    人乙○○之給付義務為於期限內「協助辦理」分割產權為單獨所有本身，而非分
    割移轉系爭土地所有權予上訴人，則上訴人主張其未取得其管理耕作使用範圍之
    土地單獨所有權，或未取得依其應有部分比例計算之土地面積，既均屬分割及移
    轉登記所有權予上訴人本身，即非屬被上訴人乙○○依上開約定所負之給付義務
    。然系爭土地雖經分割，然現仍為地主共有（見本院上更(一)卷第九六、九七頁）
    ，上訴人並未單獨取得所有權，有上訴人提出之土地登記簿謄本可證，並為被上
    訴人所不爭，是被上訴人乙○○迄未依約「協助」上訴人取得其管理耕作使用範
    圍之土地單獨所有權，顯係未依債務本旨給付，即堪認定。
  (3)次查，上開附條件契約第三條規定：被上訴人乙○○應負責於期限內，協助辦理
    重測前系爭一二三、一二五地號土地由上訴人管理耕作使用之範圍辦理分割為單
    獨所有，如逾期願將保證金作為上訴人之損害賠償金，不得請求返還．．．等語
    （見本院上更(一)卷第四七頁），與證人郭次勇證稱：．．．約定保證金五十萬元
    是建商說的，上訴人也同意。當時說如果沒辦好，五十萬元就讓他沒收，．．．
    沒有印象有無約定如有損害，除了沒收五十萬元保證金外，上訴人還可以請求賠
    償或是約定上訴人不得請求賠償．．．當時上訴人耕作的範圍的土地價值上千萬
    元，．．．只約定保證金五十萬元，是因為如果沒辦出來，只是上訴人的土地沒
    有分割出來而已（見本院上更(一)卷第三六五、三六六頁）等語，對照以觀，上訴
    人與被上訴人乙○○所訂立之附條件契約第一條約定之保證金五十萬元，顯係為
    確保被上訴人乙○○所負「協助辦理為單獨所有權」之債務之履行，於乙○○有
    債務不履行情事時，給付上訴人，則上開保證金屬違約金之約定，至為明確。且
    該違約金之約定依上開附條件契約第三條規定之旨趣，及證人郭勇之證言觀之，
    並未約定係作為被上訴人乙○○債務不履行時之懲罰，而係作為乙○○有債務不
    履行情事時之損害賠償金，衡其性質自屬損害賠償總額預定性之違約金，殆無疑
    義。是被上訴人乙○○雖有上開未依約履行之情事，惟上訴人除該保證金外，不
    得更行請求損害賠償，而上開保證金已據上訴人沒收，業經上訴人陳明在卷（見
    本院上更(一)卷第一三七頁），則上訴人再據修正前民法第二百五十條第二項但書
    之規定，請求被上訴人乙○○給付不完全給付之損害賠償，即上訴人依其應有部
    分比例計算面積短少部分四六．五坪，依市價每坪十二萬七千五百元，合計五百
    九十二萬八千七百五十元，核屬無據，不應准許。
  (六)上訴人復主張被上訴人間為合夥關係，並提出被上訴人於本院八十三年度上字第
    一二○○號民事事件之筆錄及委託監建房屋合約書為證（見原審卷第一○九至一
    一三、一四六至一四九、一四○之一至一四○之八頁），然為被上訴人所否認，
    並以上開附條件契約為被上訴人乙○○以個人名義所為，被上訴人甲○○於原審
    已陳明其合夥之證詞為筆誤，且上開證詞及委託監建房屋合約書均無從認定被上
    訴人間如何出資及共同事業為何等語抗辯。經查：
  (1)按稱合夥者，謂二人以上互約出資，以經營共同事業之契約。合夥之事務，除契
    約另有訂定或另有決議外，由合夥人全體共同執行之。又合夥財產不足清償合夥
    之債務時，各合夥人對於不足之額，連帶負其責任。民法第六百六十七條第一項
    、第六百七十一條第一項、第六百八十一條分別定有明文。是合夥債務應先就合
    夥財產為清償，必合夥財產不足清償合夥債務時，始由各合夥人任清償之責，故
    合夥人之債權人請求合夥人清償合夥之債務者，應就合夥財產不足清償合夥之債
    務，負舉證之責（最高法院十八年上字第三八七號、二九年上字第一四○○號判
    例參照）。
  (2)被上訴人乙○○、甲○○分別於八十三年十月十七日、十二月於本院八十三年度
    上字第一二○○號民事事件行準備程序時固分別證稱：「我是和甲○○合資，我
    是建商．．．」、「．．．我是建商，與被上訴人（指鄭茂荺等）合建土地，．
    ．．後來我們派合夥人之一陳慶龍（應為乙○○之誤）與丙○○談．．．」等語
    ，業據本院依職權調閱本院八十三年度上字第一二○○號卷查明無訛（見該卷第
    九○、一○八頁反面），然查，被上訴人縱證稱其二人間就合建契約為合夥關係
    屬實，然上開附條件契約既係上訴人與被上訴人乙○○所簽訂，為上訴人所自認
    ，而被上訴人乙○○訂立上開附條件契約並未以合夥或全體合夥人之名義為之，
    而係以其個人名義為之，則上訴人自不得基於上開附條件契約請求被上訴人吳慶
    隆負合夥之賠償責任。況，上訴人請求合夥人即被上訴人吳慶隆清償合夥之債務
    ，惟迄未舉證合夥財產不足清償合夥債務之事實，揆諸前揭說明，其驟為請求合
    夥人即被上訴人甲○○連帶賠償，亦不應准許。
  (3)其次，依上訴人提出之委託監建房屋合約書（見原審卷第一四○之一至一四○之
    八頁）所載，該合約書係訴外人郭鄭密子、鄭素花就重測前系爭一二二之一四、
    一二三之七地號土地，委託被上訴人興建房屋之契約，遑論該契約與本件上訴人
    主張之合建契約當事人非屬同一，且遍查該契約全文，亦無任何關於被上訴人互
    約出資以經營事業之記載，自難據為被上訴人為合夥之證明。從而，上訴人依上
    揭附條件契約及合夥之法律關係，訴請被上訴人甲○○負連帶損害賠償責任，即
    屬無據。
五、從而上訴人變更後之訴，認其短少之土地，被上訴人依附條件契約應負不完全給
    付之責任連帶賠償五百九十二萬八千七百五十元，即屬無據，為無理由，不應准
    許。上訴人假執行之聲請，亦失所依附，應併予駁回。
六、兩造其餘攻擊防禦方法與未經援用之證據，經審酌後核與判決結果不生影響，不
    予一一論述，附此敘明。
七、據上論結，本件變更之訴為無理由，依民事訴訟法第七十八條，判決如主文。
中      華      民      國    八十九    年    十一    月      二十八    日
                              民事第十七庭
                              審判長法  官  鄭  雅  萍
                                    法  官  許  文  章
                                    法  官  黃  雅  惠
右正本係照原本作成。
如不服本判決，應於收受送達後二十日內向本院提出上訴書狀，其未表明上訴理由者
，應於提出上訴後二十日內向本院補提理由書狀（均須按他造當事人之人數附繕本）
上訴時應提出委任律師或具有律師資格之人之委任狀；委任有律師資格者，另應附具
律師及格證書及釋明委任人與受任人有民事訴訟法第四百六十六條之一第一項但書或
第二項（詳附註）所定關係之釋明文書影本。
中      華      民      國    八十九    年    十一    月      三十      日
                                    書記官  蕭  筆  花
附註：
民事訴訟法第四百六十六條之一（第一項、第二項）：
對於第二審判決上訴，上訴人應委任律師為訴訟代理人。但上訴人或其法定代理人具
有律師資格者，不在此限。
上訴人之配偶、三親等內之血親、二親等內之姻親，或上訴人為法人、中央或地方機
關時，其所屬專任人員具有律師資格並經法院認為適當者，亦得為第三審訴訟代理人
。


司法院資訊處製作；財團法人民間司法改革基金會備份。
